【裁判字號】    99,消債抗,7
【裁判日期】    990610
【裁判案由】    抗告事件
【裁判全文】
臺灣宜蘭地方法院民事裁定             99年度消債抗字第7號
抗  告  人
即債務  人  甲○○
上列抗告人因消費者債務清理條例聲請免責事件，對中華民國99
年3月22日本院99年度消債聲字第2號裁定提起抗告，本院裁定如
下：
    主  文
抗告駁回。
抗告費用新台幣壹仟元由抗告人負擔。
    理  由
一、按法院為終止或終結清算程序之裁定確定後，除別有規定外
    ，應以裁定免除債務人之債務。又法院裁定開始清算程序後
    ，債務人有薪資、執行業務所得或其他固定收入，而普通債
    權人之分配總額低於債務人聲請清算前2 年間，可處分所得
    扣除自己及依法應受其扶養者所必要生活費用之數額者，法
    院應為不免責之裁定，但債務人證明經普通債權人全體同意
    者，不在此限。消費者債務清理條例（下稱消債條例）第13
    3條定有明文。
二、抗告意旨略以：參照消債條例第132 條規定可知，法院於消
    費者債務清理終止或終結清算程序之裁定確定後，除非有特
    別規定外，原則上須為免責之裁定。而原裁定所謂本案符合
    消債條例第133 條之規定而裁定不免責云云，顯屬誤會，於
    法自有未洽；另查依原裁定即本院99年度消債清字第1 號裁
    定：「抗告人甲○○自中華民國99年1月13日下午4時起開始
    清算程序，並同時終止清算程序。」並未給予抗告人充份說
    明其清算之清償方案；再者，本案清算程序前，即債務更生
    程序時，抗告人業已提出更生清償方案，方案中抗告人聲請
    更生前2年可處分之所得約為新台幣（下同）59萬9,700元，
    扣除更生前2年必要支出共計約33萬5,808元，其餘額為26萬
    3,892 元，是抗告人提出之償還計畫如下：每月每期還款金
    額9,600元，共分72期，清償總金額為69萬1,200元，約佔原
    債務總金額之72％的比例，顯已高於前述抗告人前2 年內可
    處分所得扣除必要費用後之數額及依清算程序清償之總金額
    ，而其中抗證三（即更生程序中之證三十三）、抗證四（即
    更生程序中之證三）、抗證五（即更生程序中之證三十二）
    均為抗告人於本案更生程序中早已提出之文件及清償方案，
    且兩相比對之結果均可知悉本案抗告人之清償數額遠高於債
    務人聲請清算前2 年間，可處分所得扣除自己及依法應受其
    扶養者所必要生活費用之數額者，亦即並無普通債權人之分
    配總額低於上述規定之情形，是本案並不符合消債條例 133
    條之規定，故原裁定依據上開規定為不免責裁定，其適用法
    規亦有違誤。為此，狀請鈞院准予廢棄原裁定等語。
三、經查：
（一）本件抗告人即債務人於聲請更生，前雖經本院98年度消債
      更字第41號裁定開始更生程序在案，惟抗告人所提之更生
      方案，卻始終未能依消債條例第60條規定獲得債權人會議
      之可決。嗣經斟酌該更生方案，其自己及依法應受扶養者
      所必要生活費用部分，認除抗告人主張之配偶並無受其扶
      養之權利外，依內政部公告之98年度臺灣省每人每月最低
      生活費標準9,829元計算，抗告人每月收入2 萬3,600元，
      扣除該每月必要生活費用9,829元，尚有1 萬3,771元可供
      清償，惟抗告人僅願每月每期清償6,600 元，共分72期，
      足認該更生方案並非公允，不符合得由法院逕以裁定認可
      更生方案之要件，且依抗告人所提財產及收入狀況說明書
      所載，其並無可供即時換價之財產，有98年5 月11日掣發
      之財政部台灣省北區國稅財產歸屬資料清單可稽，堪認抗
      告人之財產不敷清償清算程序之費用，故裁定自99年1 月
      13日下午4 時起開始清算程序，並同時終止清算程序，嗣
      並確定，此有本院99年度消債清字第1 號裁定書附卷可稽
      。又各普通債權人是否全體同意抗告人免責乙節，亦經債
      權人渣打國際商業銀行股份有限公司、乙○（台灣）商業
      銀行股份有限公司、台新國際商業銀行股份有限公司、國
      泰世華商業銀行股份有限公司、遠東國際商業銀行股份有
      限公司、台北富邦商業銀行股份有限公司、聯邦商業銀行
      股份有限公司、兆豐國際商業銀行股份有限公司、玉山商
      業銀行股份有限公司、荷商荷蘭銀行股份有限公司均具狀
      表明不同意抗告人免責並附卷可參（詳原審卷第8、141頁
      、第11、12、102、103頁、第50、51頁、第56頁、第64頁
      、第68、69頁、第73、74頁、第80頁、第129頁、第133頁
      ），堪信屬實。
（二）本件抗告人固辯稱：本案清算程序前，即債務更生程序時
      ，抗告人業已提出更生清償方案，方案中抗告人聲請更生
      前2年可處分之所得約為59萬9,700元，扣除更生前2 年必
      要支出共計約33萬5,808元，其餘額為26萬3,892元，是抗
      告人提出之償還計畫即每月每期還款金額9,600 元，共分
      72期，清償總金額為69萬1,200 元，約佔原債務總金額之
      72％的比例，顯已高於前述抗告人前2 年內可處分所得扣
      除必要費用後之數額及依清算程序清償之總金額，且兩相
      比對之結果均可知悉本案抗告人之清償數額遠高於其聲請
      清算前2 年間，可處分所得扣除自己及依法應受其扶養者
      所必要生活費用之數額者，亦即並無普通債權人之分配總
      額低於上述規定之情形，是本案並不符合消債條例133 條
      之規定，故原裁定依據上開規定為不免責裁定，其適用法
      規亦有違誤云云。惟查：抗告人雖主張聲請更生前2 年可
      處分之所得約為59萬9,700元，扣除更生前2年必要支出共
      計約33萬5,808元，其餘額為26萬3,892元，是抗告人提出
      之償還計畫即每月每期還款金額9,600 元，共分72期，清
      償總金額為69萬1,200 元云云，然前開抗告人所述清償方
      案雖係98年12月9 日提出於本院98年度司執消債更字第35
      號更生之執行事件並表明更正原方案（詳該案號卷宗第23
      9頁至第242頁），惟其後亦經抗告人之代理人於98年12月
      15日上午11時許來電稱：抗告人無法接受還款金額提高至
      9,600元、還款期限增為8年等語之對話內容，有公務電話
      紀錄附卷可按（詳本院99年度消債清字第1 號卷宗第11頁
      ），顯見抗告人就此所述尚與事實未合。又本件抗告人有
      每月薪資2萬3,600元作為其固定收入，於清算程序中普通
      債權人列明預估之分配總額為2,000 元（即抗告人所有機
      車車號DVI-867 號之現值）等情，有抗告人提出之更生償
      還計畫附卷可證（此月收入金額及財產總價值部分，抗告
      人並無爭執）；再者，抗告人之配偶並無受其扶養之權利
      ，依內政部公告之98年度台灣省每人每月最低生活費標準
      9,829元計算，抗告人每月尚有1 萬3,771元可供清償等情
      ，亦經本院99年度消債清字第1 號裁定認定在案，則抗告
      人聲請清算前2 年，可處分所得扣除自己（無依法應受其
      扶養者）所必要生活費用之數額即為33萬504 元，故抗告
      人之普通債權人之分配總額2,000 元（尚未扣除清償清算
      程序之費用）顯低於抗告人聲請清算前2 年間，可處分所
      得扣除自己及依法應受其扶養者所必要生活費用之數額33
      萬504元，堪予認定。
（三）退一步言，縱依抗告人所主張之更生清償方案計算，其聲
      請清算前2 年，可處分所得扣除自己及依法應受其扶養者
      所必要生活費用之數額為26萬3,892 元，亦遠高於本件各
      普通債權人之分配總額2,000 元。此均為抗告人所明知之
      事實，卻猶謂本案抗告人之清償數額遠高於其聲請清算前
      2 年間，可處分所得扣除自己及依法應受其扶養者所必要
      生活費用之數額者，亦即並無普通債權人之分配總額低於
      上述規定之情形，是本案並不符合消債條例133 條之規定
      云云，顯係對前開法令規定之誤解，亦即抗告人「將來、
      可能」發生之清償總數額是否高於其聲請清算前2 年間，
      可處分所得扣除自己及依法應受其扶養者所必要生活費用
      之數額者，於終止清算程序後審酌其是否准予裁定免責時
      要非所問，故其就此所辯之上述理由，尚無可採。準此觀
      之，本件抗告人聲請免責之情形確符合消債條例第133 條
      前段規定法院應予裁定不免責之要件，且抗告人亦未獲各
      普通債權人之全體同意，俱如前述，即無同條但書規定之
      適用；另查，抗告人又稱：本院99年度消債清字第1 號裁
      定：「抗告人甲○○自中華民國99年1月13日下午4時起開
      始清算程序，並同時終止清算程序。」並未給予抗告人充
      份說明其清算之清償方案云云。惟按，更生方案未依消費
      者債務清理條例第59條、第60條規定可決時，除有該條例
      第64條規定之情形外，法院應以裁定開始清算程序，消費
      者債務清理條例第61條定有明文。又法院開始清算程序之
      裁定，應載明其年、月、日、時，並即時發生效力。債務
      人之財產不敷清償清算程序之費用時，法院應裁定開始清
      算程序，並同時終止清算程序，同條例第83條第1 項、第
      85條第1 項亦分別定有明文。查本件抗告人於更生程序中
      ，所提更生方案未能依消債條例第60條規定獲得債權人會
      議之可決，嗣經法院審查後，認該更生方案並非公允，不
      符合得由法院逕以裁定認可更生方案之要件，且其並無可
      供即時換價之財產，堪認債務人之財產不敷清償清算程序
      之費用，已如前述。故依上開規定裁定開始本件清算程序
      ，並同時終止清算程序在案，經核於法並無不合，乃抗告
      人所辯未給予充份說明其清算之清償方案云云，仍屬對前
      開程序規定之誤認，亦無理由。綜上所述，本件抗告人所
      提之抗告理由，並無可採，原審依首揭規定予以裁定不免
      責，於法並無違誤。抗告意旨指摘原裁定不當，求予廢棄
      ，為無理由，應予駁回。
四、據上論結，本件抗告為無理由，依消費者債務清理條例第15
    條，民事訴訟法第495條之1第1項、第449條第1 項、第95條
    、第78條，裁定如主文。
中    華    民    國    99    年    6     月     10    日
                  臺灣宜蘭地方法院民事庭
                    審判長法  官  楊麗秋
                          法  官  楊坤樵
                          法  官  林翠華
正本係照原本作成。
本裁定不得再抗告。
中    華    民    國    99    年    6     月     10    日
                          書記官  劉謹翊

司法院資訊處製作；財團法人民間司法改革基金會備份。
